臺北高等行政法院判決
　　　　　　　　　　　　　　　　　　 95年度訴字第02538號
　　　　　　　　　　　　　　　.
原　　　告　貝達音樂有限公司
代　表　人　甲○○董事）住同.
訴訟代理人　蘇美玲律師
被　　　告　財政部臺北市國稅局
代　表　人　許虞哲（局長）住同上
訴訟代理人　乙○○
上列當事人間因營利事業所得稅事件，原告不服財政部中華民國
95年6 月1 日台財訴字第09500231140 號訴願決定（案號：0000
0000），提起行政訴訟。本院判決如下：
　　主　文
原告之訴駁回。
訴訟費用由原告負擔。
　　事  實
一、事實概要：
    原告民國（下同）90年度營利事業所得稅結算申報，原列報
    營業收入淨額新臺幣（下同）23,812,712元，營業成本14,7
    63,881元，營業費用6,191,306 元。嗣經財政部以93年4 月
    15日台財稅字第0930445541號函通知被告，原告90年度涉嫌
    虛列營業成本2,900,288 元及營業費用5,080,221 元，合計
    7,980,509 元，被告乃依據通報資料調整核定原告營業成本
    為11,863,593元及營業費用1,111,085 元，除發單補徵應納
    稅額1,995,127 元外，並按所漏稅額處0.8 倍罰鍰計1,596,
    100 元（1,995,127 ×0.8 ＝1,596,100 ，計至百元止）。
    原告不服，申請復查，經被告以95年1 月12日財北國稅法字
    第0940205322號復查決定書（下稱原處分）駁回。原告仍不
    服，提起訴願遭駁回後，遂提起本件行政訴訟。
二、兩造聲明：
　(一)原告聲明：
    1.訴願決定及原處分均撤銷。
    2.訴訟費用由被告負擔。
　(二)被告聲明：
    1.駁回原告之訴。
    2.訴訟費用由原告負擔。
三、兩造之爭點：
　(一)原告主張：
    1.原告就申報數之所得與費用所主張減項部分，固應由原告
      負舉證責任，若無法舉證，自應就申報數來負擔不利益之
      結果，而所得稅法第83條係在納稅義務人違反協力義務時
      ，依據推計課稅方式給予納稅義務人相當之懲罰，故依據
      同業利潤標準來核課，但被告所謂的核實認列並非依據原
      告申報之內容來認定，而係以納稅義務人不能提出相關文
      件證明為由，將不能提出部分均認為係虛列，被告如此之
      做法，顯係要求納稅義務人負擔所有舉證責任。
    2.縱認原告因屢次遷移新址及會計人員更迭致相關營業費用
      及成本憑證散佚，未能尋獲致無法提完整資料供核，被告
      就原告主張之營業成本與營業費用無法認定，依所得稅法
      第83條第1 項、同法施行細則第81條、司法院釋字第218
      號解釋及最高行政法院（89年7 月1 日改制前為行政法院
      ，下同）57年度判字第305 號判例意旨，充其量由被告以
      最不利原告之方式，即以同業利潤標準予以核定，殊不能
      容認被告因此即認定原告營業獲有所得，卻全無成本及費
      用之支出，更遑論因此即遽認原告所為主張均係以「無交
      易事實以不實憑證列報成本費用」。況依司法院釋字第21
      8 號解釋，顯見稽徵機關固得於查得資料或同業利潤標準
      之基礎上核定所得額，惟仍須力求客觀、合理，以與納稅
      義務人之實際所得相當，以維租稅公平。
    3.按同業利潤標準係由權責機關就特定行業或事業，本諸行
      業特性與一般查核原則所為核定之利潤估計，此種推估通
      常已高於市場之真正獲利額度，對於納稅義務人已屬不利
      ，遑論依被告之認定，原告之獲利已高達45.51%之超高標
      準，即調增全年度所得額7,980,509 元，補徵稅額1,995,
      127 元，並處罰鍰1,596,100 元，然而按同業利潤標準純
      益率僅為12% ，顯然脫離企業經營之實況。
    4.被告固引財政部94年1 月14日台財稅字第09304184270 號
      函釋為據，姑不論該函釋內容屬於行政命令，其法律位階
      低於司法院解釋、所得稅規定及判例，僅以該函釋內容稱
      「無交易事實以不實憑證虛報成本費用」云云，已與本件
      有間。被告無憑無據，率予認定該違章事實，顯有非是，
      其所為核定與罰鍰處分均不足維持。
  (二)被告主張：
    1.營利事業所所得稅部分：
      (1)原告90年度營利事業所得稅結算申報，列報營業收入淨
        額23,812,712元、營業成本14,763,881元及營業費用6,
        191,306 元。嗣經財政部以93年4 月15日台財稅字第09
        30445541號函通知被告，因原告90年度涉嫌虛列營業成
        本2,900,288 元及營業費用5,080,221 元（包括文具用
        品226,000 元、旅費801,134 元、郵電費100,000 元，
        修繕費326,866 元、交際費119,000 元、職工福利35,0
        02元、訓練費899,998 元及其他費用2,598,460 元，另
        扣除追認之勞務費3,000 元及什費23,239元）合計7,98
        0,509 元，致漏報當年度課稅所得額計7,980,509 元，
        應予補稅處罰，被告乃依據通報資料調整原告營業成本
        及費用，核定本期營業淨利為10,838,034元〔營業收入
        淨額23,812,712－營業成本（14,763,881－2,900,288
        ）－營業費用（6,191,306 －5,080,221 ）＝10,838,0
        34〕，計調增所得額7,980,509 元。
      (2)原告90年度營利事業所得稅結算申報，依財政部93年4
        月15日台財稅字第0930445541號函檢附之稽核報告顯示
        ，原告90年度帳載與營利事業所得稅申報資料，除薪資
        827,501 元、租金支出50,286元及伙食費92,700元等3
        個科目無異常外，其餘科目皆有帳載金額與申報數不符
        情形，總計申報數較帳載金額多列8,006,748 元，惟帳
        載另有勞務費3,000 元及什費23,239元並未列報，經扣
        除該項帳載未列報之勞務費及什費後，計虛列7,980,50
        9 元，重新核定營業成本11,863,593元、營業費用1,11
        1,085 元及營業淨利10,838,034元，併計非營業收入總
        額，本期課稅所得額10,838,761元。
      (3)本件於復查階段，被告以94年10月27日財北國稅法字第
        0940205307號函，通知原告提示相關帳簿憑證及文據供
        核，惟逾期迄未提示，致被告無從就原告之主張加以審
        酌，是原告所稱列報之成本及費用與原始帳證金額完全
        相符乙節，核不足採。
      (4)原告本年度虛增成本費用7,980,509 元，有結算申報書
        （損益及稅額計算表）及稽核報告節略可稽，違章事證
        明確，是被告核定剔除營業成本2,900,288 元及營業費
        用5,080,221 元，並無不合。
      (5)至原告主張按同業利潤標準核定云云。本件係財政部稽
        核組依原告所提示帳證查核結果核實認定，故無所得稅
        法第83條第1 項按同業利潤標準核定之適用。
      (6)財政部94年1 月14日台財稅字第09304184270 號函釋，
        為行政主管機關就行政法規所為之釋示，參據司法院釋
        字第287 號解釋意旨，其係闡明法規之原意，應自法規
        生效之日起有其適用。本件經財政部稽核組依原告所提
        示之帳證核實查核認定，其90年度列報之成本費用部分
        無交易事實，係以不實憑證列報成本費用，致虛增營業
        成本2,900,288 元及營業費用5,080,221 元，計虛增成
        本費用7,980,509 元，致短漏所得額7,980,509 元，依
        財政部94年1 月14日台財稅字第09304184270 號函釋意
        旨，自無行為時查核準則第6 條第1 項但書規定之適用
        甚明。
    2.罰鍰部分：
      原告90年度營利事業所得稅結算申報，虛增營業成本2,90
      0,288 元及營業費用5,080,221 元，計漏報所得額7,980,
      509 元，致短漏所得稅額1,995,127 元，已如前述，有結
      算申報書（損益及稅額計算表）及稽核報告節略可稽，違
      章事證明確。是被告按所漏稅額處0.8 倍之罰鍰1,596,10
      0 元（計至百位止），核與前揭所得稅法規定並無不合。
      茲原告仍執原詞爭執，難謂有理由。
　　理  由
一、原告起訴時，被告之代表人為張盛和，嗣於訴訟中變更為許
    虞哲，茲據新任代表人具狀聲明承受訴訟，核無不合，應予
    准許。
二、原告主張：縱認原告因屢次遷移新址及會計人員更迭致相關
    營業費用及成本憑證散佚，未能尋獲致無法提完整資料供核
    ，被告就原告主張之營業成本與營業費用無法認定，依所得
    稅法第83條第1 項、同法施行細則第81條、司法院釋字第21
    8 號解釋及最高行政法院57年度判字第305 號判例意旨，充
    其量由被告以最不利原告之方式，即以同業利潤標準予以核
    定，殊不能容認被告因此即認定原告營業獲有所得，卻全無
    成本及費用之支出，更遑論因此即遽認原告所為主張均係以
    「無交易事實以不實憑證列報成本費用」。按同業利潤標準
    係由權責機關就特定行業或事業，本諸行業特性與一般查核
    原則所為核定之利潤估計，通常已高於市場之真正獲利額度
    ，對於納稅義務人已屬不利，遑論依被告之認定，原告之獲
    利已高達45.51%之超高標準，然而按同業利潤標準純益率僅
    為12% ，顯然脫離企業經營之實況。據此，依行政訴訟法第
    4 條第1 項規定，求為判決如聲明所示云云。
三、被告則以：原告90年度營利事業所得稅結算申報，虛增營業
    成本2, 900,288元及營業費用5,080,221 元，計漏報所得額
    7, 980,509元，致短漏所得稅額1,995,127 元。本件係財政
    部稽核組依原告所提示帳證查核結果核實認定，故無所得稅
    法第83條第1 項按同業利潤標準核定之適用。原告違章事證
    明確，被告除補徵應納稅額1,995,127 元按所漏稅額處0.8
    倍之罰鍰1,596,100 元（計至百位止），並無違誤　求為判
    決駁回原告之訴等語。
四、按申報時所得稅法（即91年1 月30日修正公布者）第24條第
    1 項規定：「營利事業所得之計算，以其本年度收入總額減
    除各項成本費用、損失及稅捐後之純益額為所得額。」第83
    條第1 項規定：「稽徵機關進行調查或復查時，納稅義務人
    應提示有關各種證明所得額之帳簿、文據；其未提示者，稽
    徵機關得依查得之資料或同業利潤標準，核定其所得額。」
    所得稅法施行細則第81條規定：「本法第83條所稱之帳簿文
    據，其關係所得額之一部或關係課稅年度中某一期間之所得
    額，而納稅義務人未能提示者，稽徵機關得就該部分依查得
    之資料或同業利潤標準核定其所得額。」財政部94年1 月14
    日台財稅字第09304184270 號函：「所得稅法第83條第1 項
    及同法施行細則第81條規定，營利事業帳簿文據，其關係所
    得額之一部或關係課稅年度中某一期間之所得額，而納稅義
    務人未能提示者，稽徵機關得就該部分依查得資料或同業利
    潤標準核定其所得額。營利事業帳簿文據關係所得額之一部
    未能提示依上揭規定辦理者，始有營利事業所得稅查核準則
    （以下簡稱查則準則）第6 條第1 項規定之適用。至營利事
    業經稽徵機關查獲無交易事實，以不實憑證列報成本費用，
    致虛增成本費用者，其性質與關係所得額之一部帳簿文據未
    提示之情形不同，應無前揭查核準則第6 條第1 項規定之適
    用，其短漏所得額之核定及處罰，應依所得稅法第110 條及
    查核準則第112 條規定辦理。」最高行政法院61年度判字第
    198 號判例謂：「納稅義務人於稽徵機關進行調查或復查時
    未提示該項帳簿文據或雖提示而有不完全者，稽徵機關應依
    所得稅法第83條第2 項規定時間命其提示或補正，如經過規
    定時間，而納稅義務人仍不遵照提示或補正者，稽徵機關始
    得依同條第1 項後段規定，依查行之資料或同業利潤標準，
    核定其所得額。」
五、本件之爭執，在於原告是否為之一部未能提示帳簿文據之情
    形？被告是否應依所得稅法第83條第1 項後段之規定以同業
    利潤標準予以核定？經查：
  (一)依所得稅法第83條第1 項後段規定以同業利潤標準予以核定
    所得額，即為推計課稅。推計課稅之前提要件，必須：(一)稅
    捐機關應進行確實之調查與計算（核實課稅），依其性質為
    不可能；(二)納稅義務人對於有關課稅事實之查明，違反協力
    義務。易言之，推計課稅只有在稅捐機關無法調查課稅情形
    ，始得為之，亦即只有在事實的進一步查明乃是不可能或無
    期待可能之情形，推計課稅始為合法。
  (二)原告主張：縱認原告無法提供相關成本費用之完整憑證資料
    供核，應按同業利潤標準核定云云。查本件係財政部稽核組
    依原告所提示帳簿查核結果核實認定後，列出原告申報與帳
    載差異明細，移送被告核定，有財政部93年4 月15日台財稅
    字第0930445541號函檢附被告之稽核報告、申報與帳載差異
    明細附原處分卷及原告提示之帳簿附本院卷可稽。觀諸原告
    各項成本費用之分類帳簿均屬1 月1 日至12月31日全年度，
    記載尚稱完全，應係依據確實憑證所為登錄，原告雖主張有
    部分成本、費用之支出並未載入帳簿，但未能提出憑證供核
    ，空言主張不足採信，仍堪認帳載為真實可採。是以，關於
    本件全部課稅事實，被告並無不能調查與計算之情事，原告
    亦非屬未提出帳簿文據或就所得額之一部未能提出帳簿文據
    之情形。原告既非屬未盡協力義務，被告亦已核實認定，自
    不符所得稅法第83條第1 項規定得以同業利潤標準予以核定
    之推計課稅前提要件。原告上開主張，要非可採。
  (三)原告90年度營利事業所得稅結算申報，依財政部93年4 月15
    日台財稅字第0930445541號函檢附被告之稽核報告所示，原
    告90年度帳載與營利事業所得稅申報資料，除薪資827,501
    元、租金支出50,286元及伙食費92,700元等3 個科目無異常
    外，其餘科目皆有帳載金額與申報數不符情形，總計申報數
    較帳載金額多列8,006,748 元，惟帳載另有勞務費3,000 元
    及什費23,239元並未列報，經扣除該項帳載未列報之勞務費
    及什費後，計虛列成本費用7,980,509 元（包括文具用品22
    6,000 元、旅費801,134 元、郵電費100,000 元，修繕費32
    6,866 元、交際費119,000 元、職工福利35,002元、訓練費
    899,998 元及其他費用2,598,460 元，另扣除追認之勞務費
    3,000 元及什費23,239元），有結算申報書（損益及稅額計
    算表）及稽核報告附原處分卷可稽，堪認原告無交易事實卻
    列報成本費用，致虛增成本費用7,980,509 元。被告核定剔
    除營業成本2,900,288 元及營業費用5,080,221 元，並無不
    合。是被告乃依據通報資料調整原告營業成本及費用，核定
    本期營業淨利為10,838,034元〔營業收入淨額23,812,712－
    營業成本（14,763,881－2,900,288 ）－營業費用（6,191,
    306 －5,080,221 ）＝10,838,034〕，計調增所得額7,980,
    509 元，乃核定原告漏報當年度課稅所得額計7,980,509 元
    ，致短漏所得稅額1,995,127 元，亦無違誤。
六、按所得稅法第71條第1 項規定：「納稅義務人應於每年5 月
    1 日起至5 月31日止，填具結算申報書，向該管稽徵機關，
    申報其上一年度內構成綜合所得總額或營利事業收入總額之
    項目及數額，以及有關減免、扣除之事實，並應依其全年應
    納稅額減除暫繳稅額及尚未抵繳之扣繳稅額，計算其應納之
    結算稅額，於申報前自行繳納。」第110 條第1 項規定：「
    納稅義務人已依本法規定辦理結算申報，但對依本法規定應
    申報課稅之所得額有漏報或短報情事者，處以所漏稅額2 倍
    以下之罰鍰。」本件原告計漏報所得額7,980,509 元，致短
    漏所得稅額1,995,127 元，已如前述，違章事證明確，被告
    以其漏稅額超過5 萬元但於裁罰處分核定前已出具承諾書承
    認違章事實，按所漏稅額處0.8 倍之罰鍰1,596,100 元（計
    至百位止），核與前揭規定並無不合。
七、綜上所述，被告核定原告虛列營業成本計7,980,509 元，除
    補徵短漏營利事業所得稅1,995,127 元外，並按所漏稅額1,
    995,127 元處0.8 倍之罰鍰計1,596,100 元（計至百元止）
    ，認事用法，均無違誤，訴願決定遞予維持，亦無不合，原
    告仍執前詞，訴請撤銷，為無理由，應予駁回。
據上論結，本件原告之訴為無理由，爰依行政訴訟法第98條第3
項前段，判決如主文。
中　　華　　民　　國　　96　　年　 　3　　月　 29  　 日
                        第五庭審判長法  官  張瓊文
                                    法  官  王碧芳
                                    法  官  胡方新
上為正本係照原本作成。
如不服本判決，應於送達後20日內，向本院提出上訴狀並表明上
訴理由，如於本判決宣示後送達前提起上訴者，應於判決送達後
20日內補提上訴理由書（須按他造人數附繕本）。
中　　華　　民　　國　　96　　年　 　3　　月　 29  　 日
            　　　　　　　　 　　   書記官  陳幸潔
